【裁判字號】    97,上訴,33
【裁判日期】    970430
【裁判案由】    業務過失致死
【裁判全文】
臺灣高等法院花蓮分院刑事判決          97年度上訴字第33號
上  訴  人  臺灣花蓮地方法院檢察署檢察官
被      告  甲○○
選任辯護人  李文平律師
            張照堂律師
上列上訴人因被告業務過失致死案件，不服臺灣花蓮地方法院中
華民國97年1月9日96年度訴字第439號第一審判決（起訴案號：
臺灣花蓮地方法院檢察署96年度偵字第2625號），提起上訴，本
院判決如下：
    主  文
上訴駁回。
    理  由
一、本案經本院審理結果，認第一審判決對被告甲○○為無罪之
    諭知，核無不當，應予維持，並引用如附件第一審判決書記
    載之證據及理由（如附件）。
二、檢察官上訴意旨略以：從豐源營造股份有限公司於民國（下
    同）94年12月30日「日間」拍攝現場照片，可知本件事故工
    地之圍籬尚稱平整，而被告亦自承其所屬之慈利工程有限公
    司（下稱慈利公司）自94年12月30日「晚間」開始施工而設
    籬，則圍籬之變動是出於被告之施工甚明，縱其工程業經自
    來水公司驗收完成，但驗收係針對工程本身，被告對安全設
    籬之義務並未減少，仍應保持圍籬之安全狀態，其因此造成
    行車危險之狀況，並不因驗收而免責，原審為被告無罪之判
    決，恐有斟酌之餘地。
三、經查，被告所屬之慈利公司在案發工地為自來水公司修漏自
    來水管工程，於94年12月29日開挖，94年12月30日晚間9時
    完工，94年12月31日上午驗收完畢等情，有自來水公司修漏
    案件處理單1份等資料可參，則被告自94年12月31日上午驗
    收完畢後，即非案發工地之管理人，就案發工地之安全性（
    包含圍籬搭設）已不負注意義務。又查，驗收當日之圍籬是
    結合在一起，與95年1月4日案發時照片上圍籬是分開之狀況
    不同等語，亦經自來水公司之股長劉道光於原審證稱明確，
    可見圍籬不平整之情形是發生在被告施工驗收完畢之後，難
    謂被告對圍籬之不平整應負管理或注意義務。被告於案發時
    對圍籬之管理既不負注意義務，則被害人之死亡即與被告之
    施工無關，原審為被告無罪之諭知，並無違誤，檢察官執前
    詞上訴，為無理由，應予駁回。
據上論結，應依刑事訴訟法第373條、第368條，判決如主文。
本案經檢察官乙○○到庭執行職務。
中    華    民    國    97    年    4     月    30    日
                     審判長法  官  何方興
                           法  官  王紋瑩
                           法  官  林鳳珠
以上正本證明與原本無異。
如不服本判決，應於送達後10日內，向本院提出上訴狀。其未敘
述理由者，並應於提出上訴狀後10日內向本院補提理由狀 (須附
繕本)。
                           書記官  陳有信
中    華    民    國    97    年    4     月    30    日
附件：
臺灣花蓮地方法院刑事判決               96年度訴字第439號
公  訴  人  臺灣花蓮地方法院檢察署檢察官
被      告  甲○○  男  43歲（民國○○年○○月○○日生）
                    身分證統一編號：Ｚ000000000號
                    住花蓮縣吉安鄉○○○街232號
上列被告因業務過失致死案件，經檢察官提起公訴（96年度偵字
第2625號），本院判決如下：
    主  文
甲○○無罪。
    理  由
一、公訴意旨略以：被告甲○○為慈利工程有限公司（下稱慈利
    公司）施作位於花蓮縣吉安鄉○○路○段與明仁三街路口（
    下稱系爭路口）前約10公尺處（下稱系爭工地）自來水管線
    修繕工程之現場負責人，承續豐源營造股份有限公司（起訴
    書誤載為源豐營造股份有限公司，以下稱豐源公司）施作之
    「花蓮地區○○道系統新建工程第二標」工程（下稱系爭污
    水工程），為從事業務之人。甲○○在原地施作自來水管線
    修繕工程，並因工程所需於民國94年12月30日擴大原由豐源
    公司架設之圍籬範圍，督工施作修繕工程，致僅餘一車道供
    南、北雙向車輛共用行駛。甲○○應知悉工程圍籬之設置目
    的，是為維護使用該路線之不特定用路人之安全，施作者應
    隨時注意施工圍籬是否設置妥適安全，並發揮效能，竟疏未
    注意，於 94年12月30日晚間9時許結束上開工程時，未將所
    設圍籬設置並維持在安全狀態，以確保該工程在由豐源公司
    續行後續工程時仍安全無虞，致使該圍籬在95年1月3日已呈
    現不平整之危險狀態，適有吳健智於95年1月3日晚間9時5分
    時，騎乘車牌號碼 NY7-550號機車，沿吉安路由北往南行經
    該處，於行進間頭部左側撞擊圍籬上方突出之鐵架，致吳健
    智所戴之安全帽因強力撞擊而脫落，機車並因而失控倒地，
    吳健智飛離機車後頭部撞擊路旁花壇，造成頭骨裂開骨折，
    致腦挫傷死亡，因認被告涉有刑法第276條第2項之業務過失
    致死罪。
二、按犯罪事實應依證據認定之，無證據不得認定犯罪事實；不
    能證明被告犯罪者，應諭知無罪之判決，刑事訴訟法第 154
    條第2項及第301條第 1項分別定有明文。次按刑法上之業務
    過失致死罪，須從事業務之人，對其業務行為有防止危害他
    人生命身體之義務，由於其業務上之過失因而致人於死始能
    成立，故如在法律上並無防止之義務者，要難遽以該罪相繩
    ，合先敘明。
三、公訴人認被告涉業務過失致死罪嫌，無非以被告於偵查之供
    述、證人林明樟（豐源公司工地現場負責人）、陳源志（證
    人林明璋於上開工地之職務代理人）於偵查中之證述、證人
    劉道光（臺灣省自來水公司第九區管線股股長）、郭素環（
    慈利公司勞安業務主管）於警詢及偵查中之證述、豐源營造
    公司所提供「花蓮地區○○○○道系統新建工程第二標
    B028-01工作井交維佈設」照片數幀、林同棪工程顧問股份
    有限公花污監造工務所93年12月28日棪花字第93-12-28
    -001 號函及自來水公司所提供之修漏案件處理單各1份及卷
    附之台灣花蓮地方法院檢察署勘驗筆錄、相驗屍體證明書、
    驗斷書、道路交通事故現場圖、調查報告表(一)(二)、現場及機
    車照片數幀為其論據。訊之被告甲○○固坦承伊係慈利公司
    於系爭工地施作修漏工程之現場負責人，於94年12月29日上
    午8時30分起至30日晚間9時許止，在施工期間，伊有變動擴
    大豐源公司原本設置圍籬之範圍，致與施工前有所不同，惟
    堅決否認有何業務過失致死犯行，辯稱：伊係94年12月28日
    臨時接獲自來水公司股長劉道光通知，請伊到系爭工地估價
    施作自來水水管線修漏工程，伊於94年12月29日開挖，94年
    12 月30日晚間9時完工，施工期間伊先將圍籬移動封閉系爭
    路口南向整個車道，而完工時，因伊修漏自來水管處在豐源
    公司工地施工口旁，修漏開挖後坑區有擴大，伊完工回填級
    配後，乃將豐源公司原架設之圍籬範圍佔用南向車道部分擴
    大，僅留一個機車道通行寬度，然圍籬狀況平整周圍呈直角
    平行路面，而於完工翌日（12月31日）上午，亦經自來水公
    司股長劉道光到場驗收修漏工程完畢，慈利公司下午亦開發
    票請款，本件被害人死亡事故係在驗收後發生，伊已不再負
    責系爭工地安全，且驗收時圍籬是平整的，伊不知道為何案
    發現場照片中圍籬會不平整，上方鐵架傾斜，且有施工開挖
    部份露出在圍籬外等情形，本件被害人死亡之過失責任應不
    能歸責伊等語。
四、經查，公訴人認本件被害人吳健智之死亡原因，係其於95年
    1月3日晚間9時5分時，騎乘車號NY7-550號機車，沿花蓮縣
    吉安路由北往南行駛，行經系爭工地處，頭部左側撞擊圍籬
    上方突出之鐵架，致吳健智所戴之安全帽因強力撞擊而脫落
    ，機車並因而失控倒地，吳健智飛離機車後頭部撞擊路旁花
    壇，造成頭骨裂開骨折，致腦挫傷死亡等情，有卷附相驗屍
    體證明書、驗斷書、勘驗筆錄、相驗照片、道路交通事故現
    場圖、現場及肇事機車、安全帽等照片等資料為據，且參以
    卷附事故現場照片（本案偵卷編號 2卷第11頁至24頁）顯示
    系爭工地現場圍籬周圍不平整，系爭路口前與車道方向垂直
    之該片圍籬上方鐵架鬆脫突出，在該片圍籬突出處離地高度
    1.6公尺處，經警比對與被害人安全帽擦撞痕相吻合等情，
    堪認被害人應係因騎乘機車行經系爭路口前，安全帽撞系爭
    工地該片圍籬突出鐵架後而人車倒地肇事而死亡之事實；然
    本案爭點首需釐清者為，本案被害人騎車頭部左側撞擊上開
    工地圍籬上方突出鐵架之圍籬狀況，是否係如公訴人所指被
    告於 94年12月30日晚間9時許結束上開修漏工程時，未將所
    設圍籬設置並維持在安全狀態所造成？另次需審究者為，被
    告於事故發生時，是否如其所辯，已將修漏工程施工完成，
    並於94年12月31日上午經業主自來水公司驗收完畢？果爾，
    被告是否於其負責之修漏工程驗收完畢後，需確保該工程在
    由豐源公司續行後續工程時仍安全無虞？意即本件事故時，
    被告是否就上開工地圍籬設置之安全性負有防止危害他人生
    命身體之注意義務？經查：
（1）系爭工地原係豐源公司承攬施作系爭污水工程工作井編號
     「B028-01」之施工處，肇事現場之圍籬係該公司所有，因
     豐源公司在系爭工地施作系爭污水工程施工期間，發現該
     工地有滲水，乃於94年12月26、27日聯繫自來水公司劉道
     光股長至現場會勘修漏，劉道光乃於94年12月29日委請自
     來水公司協力廠商慈利公司至系爭工地估價修漏工程後，
     雙方並約定由慈利公司承攬系爭工地修漏工程，惟不含施
     工完成之道路柏油鋪設，被告乃以慈利公司現場負責人至
     系爭工地為自來水管修漏工程，於94年12月29日開挖，94
     年12月30日晚間9時完工等情，此業據證人林明樟、劉道光
     、郭素環分別於警詢或偵查中證述明確並吻合，並有卷附
     林同棪工程顧問股份有限公花污監造工務所93年12月28 日
     棪花字第93-12-2 8-001號函1份、自來水公司修漏案件處
     理單1份等資料可參。質諸證人林明樟於偵查中證稱：「當
     時進行管路維修，因為下水道管線推進工程，要鋪柏油時
     ，發現有滲水，所以在26、27日聯繫劉道光股長，徵詢其
     意見是否要修護水管，劉股長稱要看看，實際工程在29、
     30日，劉股長有先去檢測滲水情形」等語；而證人劉道光
     於偵查證稱：「自來水公司接獲通知後，不是由自來水公
     司施作，是由慈利有限公司承做。」、「（問：慈利公司
     與自來水公司何關係？）該年度全部滲水工程施作，均由
     慈利公司負責，慈利公司經公開招標的廠商，與該公司係
     承攬契約」、「當時我通知甲○○，前往施作者也是他」
     、「施作工程日期是29日及30日」、「當時現場負責人是
     甲○○，實際施作人數約4人。」、「修漏案件處理單是我
     提供的，該單說明600公釐的修水管因工程施作產生裂痕，
     所以在29日11點開工，30日晚上9點修復。」等語，可知
     本件系爭工地原係由豐源公司施作系爭污水工程，施工期
     間因工地發生自來水管裂縫導致滲水無法繼續施作，乃通
     知交由自來水公司為自來水管線修漏處理，自來水公司乃
     將修漏工程委外由慈利公司承攬施作，故慈利公司係基於
     與自來水公司間之承攬關係至系爭工地為修漏工程，與豐
     源公司間並無僱用或轉包等契約關係，而慈利公司承攬之
     修漏工程，亦非系爭污水工程之後續工程，故公訴人認被
     告為慈利公司施作系爭修漏工程係承續豐源公司施作系爭
     污水工程一節，尚有誤會，先此敘明。
（2）次查，被告於上開修漏工程施工期間，因為修漏開挖後坑
     區有擴大，因而有擴大原本豐源公司架設圍籬之範圍，先
     將該工地南下車道完全封閉，並於施工後就南下車道僅留
     一個機車道可供通行，此固為被告所不爭執，然被告辯稱
     ：本件被害人發生車禍事故時之現場圍籬狀況，已與伊施
     工後架設圍籬狀況不同一節，經查，本件死亡事故發生時
     ，系爭工地現場圍籬周圍不平整，系爭路口前與車道方向
    垂直之該片圍籬上方鐵架鬆脫突出造成被害人騎車行經時安
    全帽撞及致車禍肇事一節，已如上述，是上開圍籬於事故時
    之狀況，對於行經之車輛通行安全，雖確實造成相當危害，
    然質諸證人劉道光於本院證稱：「（被告問：12月31日上午
    9 點多，是否有會同劉股長到現場辦理驗收？）是的。」、
    「（檢察官問：驗收時當時圍籬架設的情況？）靠路面的
     部分是平整的。平整就是圍籬沒有凹洞。」、「（審判長
     問：你去驗收時圍籬的狀況，是否如本案偵卷編號2卷第25
     頁照片（即肇事現場於肇事翌日上午經警補拍照片）我去
     驗收時不是這樣。」「（審判長問：你去驗收的時候圍籬
     架設的範圍是否與上開照片一樣？）是的。」、（受命法
     官問：你說圍籬的架設與你驗收時看到的狀況不同，你指
     的是什麼情形？）我看的時候圍籬是結合在一起，照片圍
     籬是分離的。」等語，明確證稱被告為上開修漏工程施工
     完畢後，其於94年12月31日上午即至現場辦理驗收完畢，
     當時被告所設圍籬範圍雖與本件事故發生時相同，但圍籬
     平整，未如事故現場圍籬下方有凹洞，上方鐵架突出之狀
     況，再者，檢視上開事故現場圍籬照片，平行南下車道之
     圍籬下方有明顯凹損，並造成該凹損周圍下方裸露有工地
     內開挖回補級配之部分土地在圍籬外，足見，該處應係架
     設後另遭他人以不詳方式毀壞所造成，益徵系爭工地圍籬
     呈現上開不平整之危險狀態，應係在被告修漏工程施工完
     畢且交付自來水公司驗收以後所發生，而非被告施工後變
     更架設圍籬之行為所造成。至公訴人雖提出豐源公司提供
     日期為94年12月30日之「花蓮地區○○○○道系統新建工
     程第二標B028-01工作井交維佈設」照片數張在卷（見本案
     偵卷編號2卷第40、41頁），但查，上開照片僅能證明被告
     於94年12月30日白天在系爭工地施作修漏工程時，工地圍
     籬係為封閉南下整個車道之狀況，然此部分事實本為被告
     所不爭執，另證人陳源志雖於偵查中證稱：「（問：肇事
     圍籬何人圍的？）12月29日的圍籬是我公司圍的，當時圍
     籬範圍在南北向快車道，12月30日的圍籬也是我們公司圍
     的，現場狀況南下車道全部設圍籬，至於慈利工程完工後
     的圍籬，並非我公司圍的，12月30日後我們沒有再設圍籬
     。」等語，惟均僅證明12月30日被告完工後之圍籬，係由
     被告所架設一節，然均無法據此證明，本件事故發生時之
     圍籬不平整之架設狀況，即係被告完工後架設時所造成之
     狀況，故自無從為不利被告之認定。綜上，被告辯稱本件
     事故發生肇時之圍籬架設範圍雖與其施工後架設圍籬相同
     ，但不平整之狀況非完工後其架設之狀況等情，尚非不可
     採信。是公訴人指稱被告施工結束時，未將所設工地圍籬
     設置在安全狀態一節，即難認有據。
（3）況查，被告於94年12月29日至上開工地進行水管修漏工程
     後，已於94年12月30日晚上9時許完工一節，此經證人劉道
     光於警詢、偵查證述一致且明確，而質諸證人劉道光於本
     院證稱：「（被告問：94年12月30日夜間9點至10點我們施
     工完成後，是否有電話回報劉股長我們施工已經完成？）
     是的。」、「（被告問：12月31日上午9點多，是否有會同
     劉股長到現場辦理驗收？）是的。」、「（被告問：12月
     31 日下午是否我們開具發票請領款項？）是的。」、「（
     檢察官問：你驗收時要檢查被告已經做好哪些項目？）針
     對慈利工程有限公司挖馬路修漏，回填後的路面平整，接
     管線的部分等」甚明，可證被告於上開慈利公司承攬修漏
     工程施工完成後，除電話通知自來水公司外，隨即於翌日
     （31日）上午即會同自來水公司股長劉道光至上開施工工
     地驗收工程完畢無誤，此外，並有卷附自來水公司第九區
     管理處96年11月28日台水九工字第09600 077210號函及檢
     送相關之領款發票及物品請購單等單據可稽，是被告辯稱
     其於本件死亡事故發生前，上開慈利公司承攬系爭工地之
     修漏工程，已於94年12月30日晚上9時施作完成後，業於同
     年月31日上午經業主自來水公司負責該業務之股長劉道光
     至現場會勘且驗收完畢等情，並非虛妄，應屬實在。是本
     件被告係因慈利公司承攬自來水公司修漏工程而至豐源公
     司施作系爭污水工程工地現場施工修漏，於慈利公司為修
     漏工程施工期間至該工程驗收前，固可認其為系爭工地現
     場負責人，就工地相關設置安全性，應負有管理人之注意
     義務，然本案慈利公司既於94年12月31日上午會同業主自
     來水公司辦理驗收手續完畢，亦係同時將系爭工地交由業
     主自來水公司處理，故驗收後，
（4）綜上，本案依公訴人之舉證，尚無從證明本案被害人發生
     死亡事故時之系爭工地圍籬狀況，係被告施工後設置不當
     所造成，而被告於本件被害人死亡事故發生時，慈利公司
     在系爭工地承攬自來水公司修漏工程已完工，業經自來水
     公司驗收完畢，故就系爭工地並無管理權，是被告既非系
     爭工地之現場負責人，就系爭工地設置設備之安全，並無
     業務上應負之管理人責任，故自難課以其就系爭工地圍籬
     設置及維持之安全性，負有防止危害他人生命身體之注意
     義務。
（5）至系爭工地於被告將修漏工程交付自來水公司驗收後，迄
     本件被害人死亡事故發生時，何以呈上開不平整之危險狀
     態？公訴人並未詳加舉證說明，惟此部分無法證明係被告
     所為，已如上述，自非本院調查之範疇，又本件被害人事
     故發生時，究係自來水公司或豐源公司應就系爭工地圍籬
     設置安全負有管理責任，以及相關上開公司工地負責人，
     是否就本案被害人死亡事故，應負業務過失責任者，自應
     由檢察官另行調查偵辦，附此敘明。
五、 本件依公訴人之舉證及本院調查之結果，並無足夠之證據
     ，使本院確信被告有公訴人所指之業務過失致死犯行，因
     認為本件尚無積極證據證明被告犯罪，依上開說明，應為
     被告無罪之諭知，以免冤抑。
據上論斷，應依刑事訴訟法第301條第1項，判決如主文。
本案經檢察官許梨雯到庭執行職務。
中    華    民    國    97    年    1     月    9     日
                  刑事第三庭  審判長法官 李世華
                                  法  官 許乃文
                                  法  官 張嘉芬
上列正本證明與原本無異。
如對本判決不服，應於送達後10日內，向本院提出上訴狀（上訴
狀應記載具體上訴理由並應抄附繕本）告訴人或被害人如對於本
判決不服者，應具備理由請求檢察官上訴，其上訴期間之計算係
以檢察官收受判決正本之日期為準。
中    華    民    國    97    年    1     月    9     日
                                   書記官


司法院資訊處製作；財團法人民間司法改革基金會備份。
